【裁判字號】    95,訴,2438
【裁判日期】    951031
【裁判案由】    請求抵押權移轉登記
【裁判全文】
臺灣臺中地方法院民事判決  95年度訴字第2438號
原      告  丙○○
                        45之.
被      告  甲○○
                        45號.
訴訟代理人  乙○○
當事人間請求抵押權移轉登記事件，本院於95年10月20日言詞辯
論終結，判決如下：
    主    文
原告之訴駁回。
訴訟費用由原告負擔。
    事實及理由
一、原告起訴主張：兩造原共有坐落台中縣新社鄉○○○段928
    地號、地目田、面積9835.97平方公尺土地應有部分兩造各
    1/2經  鈞院94年度訴字第2451號裁判分割，928地號土地面
    積4917.98平方公尺及同號建物等由被告取得，另928-A001
    地號土地面積4917.99平方公尺由原告取得。但被告於裁判
    分割共有物前，即提供該共有土地及其上建物，向台灣土地
    銀行股份有限公司（下稱土銀）抵押貸款，分割判決後，被
    告不向銀行辦理抵押權轉載或塗銷，經催告，仍置之不理，
    因被告抵押少數額之貸款，侵害原告應有之權利，影響辦理
    分割登記之完整，爰提本訴。
    並聲明：請求被告將系爭抵押權全部轉載至被告甲○○分得
    土地及建物上。
二、被告則以：被告已請土地代書向土銀洽辦，目前土銀已徵信
    完畢，應可出具同意書，將系爭抵押權轉載在被告分得土地
    上。
    答辯聲明：駁回原告之訴。
三、按分別共有之應有部分，乃各共有人就同一所有權互相間各
    有其行使權利之分量，在其分量內行使共有之所有權，即與
    行使單獨所有權同。民法第818條規定，「各共有人按其應
    有部分對於共有物之全部，有使用收益之權」。是應有部分
    係抽象存在整個共有物上。同法第819條第1項規定，「各共
    有人得自由處分其應有部分」。是各共有人在其權利範圍內
    ，得行使其權利，故共有人得以其應有部分供擔保之用。按
    抵押權為擔保物權，因其既為擔保債之履行，其性質自為從
    屬性，且屬不可分性。擔保物權之從屬性，固以債之發生為
    前提，亦隨債之消滅而消滅，更不能與債權分離而獨立處分
    。而擔保物權之不可分性，則為債權未受全部清償前，均得
    就全部擔保物權行使權利。擔保物若分割時，各部分仍擔保
    債權之全部。復按抵押權之目的，在於保全其抵押債權，故
    僅抵押權人得處分其抵押權，而抵押人（即債務人）並無處
    分抵押權之權利，且須維持抵押物之價值完整，若抵押人不
    履行此義務，而致抵押物之價值減少時，為維持抵押物之價
    值完整無缺，以確保抵押權之安全，抵押人自須有回復抵押
    物原狀之義務。若不能回復抵押物之原狀時，為補救其缺憾
    ，自須有提出與減少價額相當擔保之義務。民法第872條第1
    項定有明文。
    經查兩造原共有坐落台中縣新社鄉○○○段928地號面積
    9835.97平方公尺土地，被告甲○○為貸款曾以其應有部分
    1/2為擔保，於88年12月30日設定抵押權予土銀，上開共有
    土地於95年5月24日經本院94年度訴字第2451號為裁判分割
    ，北半部編號928-A001，面積4917.99平方公尺土地由原告
    丙○○取得，編號928面積4917.98平方公尺土地由被告甲○
    ○取得。但依前述，土銀之抵押權仍存於分割後之各該土地
    上，雖分割後，兩造各自取得分配土地之單獨所有權，惟各
    分割後之土地仍擔保土銀債權之全部。在抵押債權未獲全部
    清償前，土銀仍得就兩造分得之土地行使其抵押權。正如原
    告丙○○所言，貸款者為被告甲○○，抵押權存於其分得土
    地上，似欠公平。被告訴訟代理人供稱：借款餘額僅剩新台
    幣20餘萬元，土銀已完成徵信評估，不久即可立同意書，將
    系爭抵押權全部登記予被告分得土地上。系爭抵押權擔保土
    銀債權之全部受償，攸關土銀權益。依前述，債務人即抵押
    人之被告無權處分土銀之抵押權，原告訴請被告將系爭抵押
    權全部轉載至被告分得土地及建物上，顯無理由，不應准許
    。
四、據上論結，原告之訴為無理由，依民事訴訟法第78條判決如
    主文。
中    華    民    國    95    年    10    月    31    日
                  民事第四庭    法  官  周靜秀
正本係照原本作成。
如對本判決上訴，須於判決送達後20日內向本院提出上訴狀。
中    華    民    國    95    年    11    月    3     日
                                書記官  陳文聰
                                                      A


司法院資訊處製作；財團法人民間司法改革基金會備份。
